【裁判字號】    90,簡,7818
【裁判日期】    901030
【裁判案由】    綜合所得稅
【裁判全文】
臺北高等行政法院判決                              九十年度簡字第七八一八號
    原      告  甲○○        .
    被      告  財政部台北市國稅局
    代  表  人  張盛和（局長）
右當事人間因綜合所得稅事件，原告不服財政部中華民國八十九年十二月二十二日台
財訴第0000000000號訴願決定，提起行政訴訟。本院判決如左：
    主  文
原告之訴駁回。
訴訟費用由原告負擔。
    事  實
緣原告八十七年度綜合所得稅結算申報，原列舉扣除自用住宅購屋借款利息新台幣（
下同）四七、八四○元，嗣經被告否准認列，核定綜合所得淨額為一、○二九、五六
七元，應補稅額為六、○五六元。原告對於被告否准其列舉扣除自用住宅購屋借款利
息四七、八四○元部分不服，申請復查，未獲變更，提起訴願，亦遭決定駁回，遂向
本院提起行政訴訟。茲摘敘兩造訴辯意旨如次：
甲、原告起訴意旨略謂：
一、原告經中央公教人員住宅輔建及福利互助委員會（下稱住福會）獲配中央公教人
    員輔助購置住宅貸款，係屬購屋借款而非消費性借款，此有原告與住福會之「中
    央公教人員購置住宅貸款契約書」可稽，故原告據以支付之利息，當合乎所得稅
    法第十七條第一項第二款第五小目規定所稱之購屋借款利息。惟被告曲解原告檢
    附之中央信託局房屋擔保借款繳息清單非屬購屋借款利息，顯屬違法。
二、按憲法明文規定，攸關人民權益事項，須以法律定之；法未明定者，行政機關不
    得遽採自由心證方式予以裁定，俾免侵害人民權益。原告於申請復查及提起訴願
    時，一再要求被告提供其所謂：「所有權取得與借款時間相差久遠及因購置自用
    住宅而舉新債還舊債之相關資金流程」之法令依據，惟被告均予迴避，顯已流於
    主觀認定，有違行政法一般法律原則之明確性原則。
三、住福會核定中央公教人員購置住宅「輔助貸款」之資格，係依公務人員服務年資
    、考績、住宅擁有情狀等予以評分排列，近者服務年資僅須數年，遠者則須服務
    滿十年始符合資格，其係一種協助公務人員以較低利息支付購屋貸款之良策，該
    貸放標準非僅限於購置興建中之住宅為限，亦無房屋取得年限之限制。
四、原告向住福會委託代辦之金融機構中央信託局辦理住宅貸款，並由中央信託局製
    發借款繳息清單，該清單已交原告送被告辦理綜合所得稅結算申報，當屬購屋借
    款利息，並符合所得稅法施行細則第二十四條之三之要件，自當列舉扣除。系爭
    利息之支付，被告雖稱「貸款實難證明為購置自用住宅所需」，惟有關借款利息
    之房屋取得年限，所得稅法並未予以明定，自不得作為被告否准之準據。
五、請撤銷原處分（含復查決定）及訴願決定。
乙、被告答辯意旨略謂：
一、按「按前三條規定計得之個人綜合所得總額，減除左列免稅額及扣除額後之餘額
    ，為個人之綜合所得淨額：．．二、扣除額：納稅義務人就左列標準扣除額或列
    舉扣除額擇一減除外，並減除特別扣除額：．．（二）列舉扣除額：．．5.購屋
    借款利息：納稅義務人購買自用住宅，向金融機構借款所支付之利息，其每一申
    報戶每年扣除數額以十萬元為限。但申報有儲蓄投資特別扣除額者，其申報之儲
    蓄投資特別扣除金額，應在上項購屋借款利息中減除；納稅義務人依上述規定扣
    除購屋借款利息者，以一屋為限。」、「本法第十七條第一項第二款第二目第五
    小目規定購屋借款利息之扣除，應符合左列各要件：一、以納稅義務人本人、配
    偶或受扶養親屬名義登記為其所有。二、納稅義務人本人、配偶或受扶養親屬於
    申報年度在該地址辦竣戶籍登記，且無出租或供營業使用。三、取具向金融機構
    辦理房屋購置貸款所支付當年度利息單據。」行為時所得稅法第十七條第一項第
    二款第二目第五小目暨同法施行細則第二十四條之三定有明文。
二、原告辦理八十七年度綜合所得稅結算申報時，申報列舉扣除額七一、八四○元，
    被告初以其中購屋借款利息四七、八四○元部分，原告所檢附之中央信託局房屋
    擔保借款繳息清單記載：房屋所有權取得日為民國（下同）七十二年，貸款起日
    為八十七年一月五日。因兩者日期相隔十五年之久，原告亦未能提示相關資金流
    程以資佐證，無從證明該筆貸款確係購買其自用住宅所必需，遂否准認列，致列
    舉扣除額變更為二四、○○○元，較標準扣除額四三、○○○元為低，是改按標
    準扣除額四三、○○○元核定。
三、次按所得稅法第十七條第一項第二款第二目第五小目之規定，列舉扣除購屋借款
    利息，係以納稅義務人購置自用住宅，向金融機構借款所支付之利息為限。原告
    雖提示中央信託局核發之繳息清單供核，惟參酌該建物、土地登記簿謄本記載，
    原告取得自用住宅暨坐落基地所有權分別為七十年及七十一年間，從而，該繳息
    清單內記載原告取得自用住宅所有權日與貸款起日相隔達十五年之久。況原告未
    提示該貸款係因購置自用住宅而舉新債還舊債之相關資金流程，實難證明系爭貸
    款為購置其自用住宅所需，是原告列舉扣除購屋借款利息，自不符合所得稅法第
    十七條第一項第二款第二目第五小目規定之要件，亦與符合中央公教人員購置住
    宅輔助貸款資格無涉。另縱其依同法施行細則第二十四條之三規定，檢附繳息清
    單，仍應不予認定，故被告否准認列，並無不合，財政部訴願決定亦持相同見解
    。綜上，請駁回原告之訴，訴訟費用由原告負擔。
    理  由
一、按「按前三條規定計得之個人綜合所得總額，減除左列免稅額及扣除額後之餘額
    ，為個人之綜合所得淨額：一、免稅額．．．二、扣除額：．．．（二）列舉扣
    除額：．．．5.購屋借款利息：納稅義務人購買自用住宅，向金融機構借款所支
    付之利息，其每一申報戶每年扣除數額以十萬元為限。但申報有儲蓄投資特別扣
    除額者，其申報之儲蓄投資特別扣除金額，應在上項購屋借款利息中減除；納稅
    義務人依上述規定扣除購屋借款利息者，以一屋為限。．．．」、「本法第十七
    條第一項第二款第二目第五小目規定購屋借款利息之扣除，應符合左列各要件：
    一、以納稅義務人本人、配偶或受扶養親屬名義登記為其所有。二、納稅義務人
    本人、配偶或受扶養親屬於申報年度在該地址辦竣戶籍登記，且無出租或供營業
    使用。三、取具向金融機構辦理房屋購置貸款所支付當年度利息單據。」分別為
    行為時所得稅法第十七條第一項第二款第二目第五小目及同法施行細則第二十四
    條之三所規定。
二、本件原告八十七年度綜合所得稅結算申報，於列舉扣除額項下列報自用住宅購屋
    借款利息五七、七五○元，可扣除金額四七、八四○元，經被告剔除其購屋借款
    利息扣除額，核定綜合所得淨額一、○二九、五六七元，補徵稅額六、○五六元
    ，此為兩造所不爭，並有原告八十七年度綜合所得稅結算申報書、被告八十七年
    度綜合所得稅核定通知書等附原處分卷可稽，自堪信為真實。
三、被告剔除原告八十七年度購屋借款利息扣除額，無非以原告無法證明其借款確係
    購買自用住宅之借款為由；原告則以其經住福會獲配中央公教人員輔助購置住宅
    貸款，據以支付之利息，合乎所得稅法第十七條第一項第二款第五小目規定所稱
    之購屋借款利息等語資為爭議。然查：
１、行為時所得稅法第十七條第一項第二款第二目第五小目所規定之購屋借款利息扣
    除額，必須是納稅義務人「『購買』自用住宅」，而向金融機構借款所支付之利
    息為限，若納稅義務人無法證明其借款利息為「『購買』自用住宅」所發生，自
    不得列舉扣除之，此觀乎上開法條文義自明。
２、經查，原告提出之「中央信託局房屋擔保借款繳息清單」上載房屋坐落地址為台
    北市○○區○○街七十二巷一號四樓，貸款金額為一、八○○、○○○元，貸款
    起訖日期自八十七年一月五日起至一○七年一月五日止。然原告係於七十一年三
    月十二日因建物第一次登記原因而取得前開房屋之所有權，另於七十年九月三日
    、七十一年三月十八日，因買賣原因而取得前開房屋坐落基地—台北市○○區○
    ○段一小段六三○、八八三地號土地之所有權，此有建物登記謄本、土地登記謄
    本等影本附原處分卷為憑，則其於八十七年一月五日始以前開房屋及土地為擔保
    貸款，該貸款自難遽認即為其於七十年及七十一年間取得前開房屋及土地所有權
    之借款，除非原告能舉證證明該貸款與其七十年及七十一年間購置自用住宅有關
    ，始合於行為時所得稅法第十七條第一項第二款第二目第五小目所規定「『購買
    』住用住宅」之要件，原告主張所得稅法並未明文限制借款利息之房屋取得年限
    ，且要求其提供因購置自用住宅而舉新債還舊債之相關資金流程，有違行政法之
    明確性原則云云，核屬對所得稅法有關購屋借款利息規定之誤解。原告固提出其
    與住福會之「中央公教人員購置住宅貸款契約書」，說明該擔保貸款即為購屋借
    款，然中央公教人員購置住宅貸款，乃住福會為有效執行中央公務人員購置住宅
    貸款基金收支保管及運用辦法之規定，而依中央公教人員購置住宅輔助要點，就
    中央各機關、學校編制內，任有給公職並支領一般行政機關待遇之公教人員，於
    合於一定條件下，得為輔助貸款之申請，並由住福會貼補貸款差額利息之一種公
    教人員福利措施，該貸款並非即屬所得稅法之購屋借款，原告執此指摘原處分不
    當，委無可採。原告既未能舉證證明上開貸款與其七十年及七十一年間購置自用
    住宅有關，實難以其借款利息為「『購買』自用住宅」所產生，是被告以其與「
    自用住宅購屋借款利息」列舉扣除之要件不符而予剔除，揆諸首揭法條規定，並
    無違誤。
四、綜上，被告剔除原告八十七年度綜合所得稅結算申報書上列舉扣除額項下列報自
    用住宅購屋借款利息四七、八四○元，核定其綜合所得淨額一、○二九、五六七
    元，應補稅額六、○五六元，揆諸首揭法條規定，洵屬有據，復查及訴願決定遞
    予維持，俱無不合。原告猶執前詞聲明撤銷，難謂有理由，應予駁回。又本件適
    用簡易訴訟程序，爰不經言詞辯論逕為判決，併予敘明。
據上論結，本件原告之訴為無理由，爰依行政訴訟法第二百三十三條第一項、第九十
八條第三項前段，判決如主文。
中    華    民    國      九十      年      十      月       三十       日
                            臺 北 高 等 行 政 法 院  第 三 庭
                                                 法    官  曹瑞卿
右為正本係照原本作成。
本件以訴訟事件所涉及之法律見解具有原則性者為限，始得於本判決送達後二十日
內向本院提出上訴狀並表明上訴理由，如已於本判決宣示後送達前提起上訴者，應
於判決送達後二十日內補具上訴理由（均按他造人數附繕本），且經最高行政法院
許可後方得上訴。
中    華    民    國     九十        年      十      月      三十       日
                                                   書記官  方偉皓


司法院資訊處製作；財團法人民間司法改革基金會備份。
